【裁判字號】    85,台上,2954
【裁判日期】    851219
【裁判案由】    履行契約等
【裁判全文】
最高法院民事判決                              八十五年度台上字第二九五四號
    上  訴  人  甲○○
                乙○○
                曹耀興
                李寶麟
                劉文潮
    共      同
    訴訟代理人  蔡欽源律師
    被 上訴 人  亞洲證券股份有限公司
    法定代理人  洪宗堅
    訴訟代理人  蔡讚燁律師
                蔡奮鯨律師
右當事人間請求履行契約等事件，上訴人對於中華民國八十五年三月五日台灣高等法
院第二審更審判決（八十三年度上更(五)字第七六號），提起上訴，本院判決如左：
    主  文
原判決除假執行部分外廢棄，發回台灣高等法院。
    理  由
本件上訴人主張：伊等分別於民國七十五、七十六年間，由被上訴人公司職員陳南生
（按：陳南生於七十七年二月十日死亡）經手，委託被上訴人公司買進如第一審判決
附表（下稱：附表）所示之股票後，被上訴人非但未依民法第五百四十一條第一項規
定，將股票交付與伊等，反將之交付與陳南生，致遭陳南生盜賣殆盡。依民法第一百
八十四條第一、二項及第一百八十八條第一項前段規定，被上訴人即應就陳南生之侵
權行為，對伊等負損害賠償責任。縱陳南生非屬被上訴人公司之職員，被上訴人仍應
負表見代理之授權人責任等情，爰依委任及侵權行為之法律關係，求為命被上訴人給
付伊等各如附表所示之訟爭股票，如不能給付，應按給付前一日台灣證券交易所股份
有限公司（下稱：台灣證券公司）收盤賣出價格折付新台幣之判決。
被上訴人則以：伊僅於七十五年九月至十二月間僱用陳南生為試用人員，並未任之以
代客買賣或交割股票業務。上訴人自行集資委託陳南生買賣股票，顯難認與伊公司間
有委任關係存在。陳南生領取股票，由伊公司收回買進報告書第二聯（代收據）後，
如何處分，均與伊公司無涉。其中上訴人甲○○係以融資買進股票，而將股票質押於
訴外人復華證券金融股份有限公司處，尤無請求伊交付該股票之理等語，資為抗辯。
原審維持第一審所為上訴人敗訴之判決，駁回其上訴，無非以：上訴人係由訴外人陳
南生經手，代為填具委託書，在被上訴人處買進如附表所示之訟爭股票，而被上訴人
已將各該股票交付陳南生，嗣經兩造查悉陳南生將之全部盜賣等事實，為兩造所不爭
執，並有買進報告書、委託書、交割憑單及台灣台北地方法院檢察署七十六年度偵字
第一一○八五號詐欺案所附陳南生之「自首狀」可稽，堪認為真正。雖被上訴人抗辯
，陳南生非其受僱人云云，惟陳南生自七十五年九月進入被上訴人公司代客「接單」
，其接受上訴人委託買賣者，除如附表所示之訟爭股票外，尚有為數甚多之其他股票
，有被上訴人提出之客戶明細表可考，已不容被上訴人諉稱陳南生之其他部分接單所
為買賣為有效，而訟爭股票之買賣則不生效力。況被上訴人迄未將陳南生自七十六年
一月以後未在其公司服務之事實告知上訴人，縱陳南生自斯時起業遭解僱，然其仍如
往常代上訴人填單，並向被上訴人辦理交割，被上訴人未對之為限制，聽任其代為填
單交割，即不因被上訴人公司之薪資名冊中自七十六年一月起，未列入陳南生之名，
而可認陳南生非屬被上訴人公司所僱用之人員。至陳南生與上訴人間之關係，經參酌
陳南生於上開「自首狀」中所陳其受上訴人曹耀興、甲○○、李寶麟、劉文潮等人委
託操作買賣股票，及上訴人曹耀興等人於該刑事案件中指稱渠等將金錢交付陳南生，
由陳南生操作股票等情，足認上訴人等均係委託陳南生操作股票。而上訴人等皆在證
券公司設有買賣公開上市股票之帳戶，竟不依循股市規則，逕將金錢交付陳南生，未
交與被上訴人，復不自行辦理交割手續，任由陳南生辦理，且於交割逾三日後，猶不
聞不問，直迄七十六年七月七日陳南生出事，始諉謂渠等未委託陳南生操作股票，自
無可取。是陳南生一方面係代理上訴人買賣訟爭股票，一方面基於與被上訴人間內部
之僱傭契約，而於對外關係上，代被上訴人接受客戶之委託，為股票之買賣，成為被
上訴人之使用人或代理人。可見就訟爭股票之買賣，陳南生係屬「雙方代理」。但因
兩造均否認有雙方代理情形，應認陳南生於為「雙方代理」時，未得兩造之許諾。其
因違反民法第一百零六條所定禁止雙方代理之規定所為之代理行為，依同法第七十一
條規定，應屬無效。易言之，陳南生代理上訴人委託被上訴人為買入訟爭股票之行為
，不足發生合法委託之效力。上訴人自不得依委任契約，請求被上訴人交付訟爭股票
。該陳南生縱係被上訴人之受僱人，因利用上訴人所交付之金錢買入訟爭股票後將之
盜賣，而對上訴人構成侵權行為，然上訴人所受之損害，應僅係「金錢」之損害，非
喪失「股票」之損害，仍衹得依民法第一百八十四條第一項規定，請求陳南生賠償其
金錢或依同法第一百八十八條第一項規定，請求被上訴人負連帶賠償「金錢」之責任
。上訴人逕行請求被上訴人給付訟爭股票，即屬無理，不應准許等詞，為其判斷之基
礎。
查上訴人與被上訴人間訂有委託書，委託被上訴人買進訟爭股票，而經手股票買賣事
宜之陳南生係被上訴人之受僱人，為原審所認定之事實。果爾，兩造間已有委任關係
存在，被上訴人為履行委任契約所生之債務（義務），在其監督下，由其受僱人陳
南生，依雙方僱傭之內容服勞務，是否可能另與陳南生間成立「代理」之法律關係﹖
況意定代理，須有「授與代理權」之意思表示，兩造間既均否認陳南生有代理雙方之
情形，原審未說明上訴人及被上訴人之「授與代理權」予陳南生之依據，遽認陳南生
所為「雙方代理」之行為，應屬無效，上訴人不得依委任契約請求被上訴人給付訟爭
股票，即嫌速斷。縱陳南生之行為確屬「雙方代理」，然依民法第一百零六條規定意
旨，雙方代理於經本人「許諾」或係專履行債務者，仍非法所不許。而所謂「許諾」
，解釋上，自應包括事前之允許及事後之承諾（承認）。苟上訴人及被上訴人皆未「
許諾」陳南生為買賣訟爭股票之行為，何能如渠等所稱之由陳南生「經手」買進並持
有訟爭股票﹖原審未仔細勾稽，所為陳南生之「雙方代理」行為應屬無效之認定，亦
屬可議。倘被上訴人基於委任契約，而有交付訟爭股票予上訴人之義務，乃竟任由其
受僱人陳南生利用「執行職務」之機會，將之「盜賣」，上訴人是否不得請求被上訴
人損害賠償﹖更非無斟酌之餘地。上訴論旨指摘原判決不當，求予廢棄，非無理由。
又本院七十八年台上字第九四九號判決發回意旨曾指出：「上訴人若委託被上訴人買
進訟爭股票，自須繳交價金於被上訴人，究竟上訴人係將價金交付被上訴人，抑或由
陳南生收受後轉交被上訴人﹖陳南生是否經被上訴人授權收受客戶繳交之價金，此與
認定陳南生究為被上訴人之代理人，抑為上訴人之代理人，所關頗切」，復於八十一
年台上字第二二五三號判決發回意旨中指出：「被上訴人於原審抗辯……等情，上訴
人是否確有受害，尚有進一步推闡究明之必要」等詞。而依已故陳南生之陳述，訟爭
股票或有一部分係其自行「操作」，或有一部分係受上訴人之「委託」買進（見：原
審「上」字卷一三四、「上更三」字卷七五頁、第一審卷七○、七一頁）究竟實情如
何﹖案經發回，均宜併予注意釐清。
據上論結，本件上訴為有理由，依民事訴訟法第四百七十七條第一項、第四百七十八
條第一項，判決如主文。
中      華      民      國    八十五    年     十二     月     十九     日
                              最高法院民事第五庭
                                  審判長法官  張  福  安
                                        法官  蘇  茂  秋
                                        法官  蘇  達  志
                                        法官  顏  南  全
                                        法官  葉  賽  鶯
      右正本證明與原本無異
                                              書  記  官
中      華      民      國    八十六    年      一      月      八      日


司法院資訊處製作；財團法人民間司法改革基金會備份。
